臺灣臺北地方法院民事判決　　　　　　　　　　　　九十三年度重訴字第八九四號
　　原　　　告　乙○○
　　訴訟代理人　吳奎新律師
　　複　代理人　鍾賢斌律師
　　　　　　　　黃瑞真律師
　　被　　　告　甲○○
　　訴訟代理人　黃炳飛律師
右當事人間債務人異議之訴事件，本院於民國九十三年十一月十七日言詞辯論終結，
判決如下：
    主      文
原告之訴駁回。
訴訟費用由原告負擔。
    事實及理由
一、原告主張：被告以欣鴻亞股份有限公司（下稱欣鴻亞公司）於民國八十五年一月
    十六日將該公司所有嗣於八十九年一月十二日移轉所有權予原告之坐落台北市○
    ○區○○段三小段三一二地號（面積一千一百三十七平方公尺，權利範圍萬分之
    二五０）土地及其上建物即門牌號碼台北市○○○路○段三三六號十三樓之一（
    下稱系爭不動產）設定新台幣（下同）一千萬元之抵押權予被告，以擔保該公司
    積欠被告之債權，並以該公司未依約清償借款向法院聲請裁定准許拍賣上開抵押
    物，取得執行名義，現正由執行法院實施查封之強制執行程序。然被告實未依借
    貸契約撥款予欣鴻亞公司，故欣鴻亞公司並未積欠被告一千萬元之事實，彼此間
    之消費借貸契約尚未生效。又縱認系爭抵押權所擔保者為欣鴻亞公司先前所開出
    之一千二百萬本票，然上開本票乃欣鴻亞公司於八十三年間前因承包工程而向地
    下錢莊負責人即訴外人曾曉村借款一億元供作工程擔保金，嗣後以領得之工程款
    分別返還九千萬元左右，曾曉村將剩餘之一千萬元轉為欣鴻亞公司之投資款，並
    由被告擔任曾曉村之代表人，嗣後因欣鴻亞公司承包中央氣象局工程發生狀況而
    產生財務困難，並使承包工程之工程款部分被查封，欣鴻亞公司為保障曾曉村之
    投資款，方開立上開本票作為憑證。而被告已於八十四年向法院取得准許本票施
    行強制執行裁定，並以之據為執行名義參與分配，並於八十五年一月十八日設定
    系爭抵押權。又原告在八十三年至八十四年間原告已陸續代欣鴻亞公司給付被告
    四百九十八萬八千四百零二元，兩造復於八十七年間就本院執行處分配中央氣象
    局款項時，以七百萬元和解，是欣鴻亞公司與被告間之債務因清償而消滅，則原
    來抵押權擔保之債務已全部清償，被告自不得再拍賣系爭抵押物。並聲明：本院
    九十二年度民執乙子第三三八三八號所為之強制執行程序應予撤銷。
二、被告則辯稱：原告前以兩造債權不存在為由訴請塗銷系爭房地之抵押權，經台灣
    以士林地方法院九十年度重訴字第六三四號民事判決駁回原告之訴，經上訴後亦
    遭台灣高等法院以九十一年度重上字第三七八號及最高法院九十二年度台上字第
    一一七二號民事判決駁回上訴確定。本件原告再以抵押債權不成立、或業經和解
    而消滅為由，提起異議之訴，惟其求為判決之內容與前訴確定判決之內容，為可
    以代用，顯有違一事不再理原則，應予駁回。縱認本訴非前訴既判力效力所及，
    惟原告於本訴所主張之事由於前訴均已主張，並經兩造充分辯論而為判決，被告
    自得爰引為本件之答辯等語，並聲明：原告之訴駁回。
三、查，欣鴻亞公司係於八十五年一月十六日以系爭不動產設定一千萬元之抵押權予
    被告，再於八十九年一月十二日移轉所有權登記予原告。惟被告業以欣鴻亞公司
    未依約履行債務而聲請裁定准予拍賣抵押物，並取得拍賣抵押物之執行名義（本
    院九十二年拍字第一三一四號裁定），已向本院執行處聲請強制執行在案。原告
    前以兩造債權不存在為由訴請塗銷系爭房地之抵押權，業經台灣士林地方法院以
    九十年度重訴字第六三四號民事判決駁回、並經台灣高等法院以九十一年度重上
    字第三七八號及最高法院九十二年度台上字第一一七二號民事判決駁回原告之上
    訴確定等情，業據本院調閱九十二年度執字第三三八三八號執行卷宗及前開塗銷
    抵押權歷審卷宗，核閱屬實，並為兩造所不爭執，堪信為真實。至被告辯稱原告
    提起本件訴訟之內容與前訴之內容為可以代用，有違一事不再理原則，原告之訴
    顯不合法。原告則主張兩訴間訴訟標的並非同一，非同一事件，其得提起本件訴
    訟等語。故本件首應探究原告提起本件債務人異議之訴與前訴塗銷抵押權訴訟間
    之關係為何。
四、經查：
（一）按訴訟標的於確定判決中經裁判者，除法律別有規定外，當事人不得就該法律
      關係，更行起訴，民事訴訟法第四百條第一項定有明文。復按，訴訟法上所謂
      一事不再理原則，乃指同一事件已有確定之終局判決者而言，其所謂同一事件
      ，必同一當事人就同一法律關係而為同一之請求，若此三者有一不同，即不得
      謂為同一事件，自不受確定判決之拘束，最高法院十九年上字第二七八號判例
      參照。查，本件原告所提起者為「債務人異議之訴」，就此訴訟之性質在學說
      上雖有爭議，但異議之訴之目的係因有實體法上之異議事由存在，而產生訴訟
      法上形成權之異議權，並得依據此異議權排除執行名義執行力，故自應認定其
      性質為一「形成訴訟」，而原告所提出前訴之塗銷抵押權訴訟為給付訴訟。故
      兩訴之訴訟標的不同，原告再提起本件訴訟並非就同一訴訟標的更行起訴。
（二）復按，為訴訟標的之法律關係於確定之終局判決中已經裁判者，就該法律關係
      即有既判力，當事人雖僅於新訴訟用作攻擊防禦方法，法院亦不得為反於確定
      判決意旨之裁定。最高法院三十年上字第八號判例著有明文可參。故既判力之
      作用，除依據民事訴訟法第四百條第一項所明文規範之消極作用—禁止反覆外
      ，尚有一積極作用，即法院應以既判事項為基礎來處理新訴，關於基準時點之
      權利狀態應以既判事項為基準，不得為相異之認定。換言之，當事人不得為不
      同之主張，亦稱為既判力之「禁止矛盾」之作用。查，原告分別主張因被告未
      交付一千萬元，故消費借貸契約尚未成立生效，應認本件抵押權不存在，且被
      告之債權業因兩造和解及受原告清償消滅云云。然原告前主張得據以提起異議
      之訴之「債權不存在」、「消滅」等事由，均係發生於前訴既判力基準時之前
      所生之事由，況且亦為前訴之既判事項而成為先決問題，故本院基於應受前訴
      既判力之拘束，不得為相異之認定。查，前訴中，原告既主張系爭抵押權因並
      無原因關係發生並業經原告清償而消滅，然為前訴法院所不採，而認定系爭抵
      押權係合法成立並有效存在，原告復於本件訴訟中執相同事由主張抵押權不存
      在及消滅，致本件執行名義所表彰之請求權與實體法上權利關係不符，而得提
      起本件訴訟撤銷本院執行程序，即屬無據。
五、綜上，本件關於系爭抵押權是否有不存在及消滅之事由，業據前訴判決確定，原
    告復執同一事由提起本件債務人異議之訴，應認其訴無理由，應予駁回。
六、因本案事證已臻明確，兩造其餘主張陳述及所提之證據，經本院斟酌後，認與判
    決結果不生影響，均毋庸再予論述，附此敘明。
七、訴訟費用負擔之依據：民事訴訟法第七十八條。
中　　　華　　　民　　　國　　九十三　　年　　 十一 　　月　　 三十 　　日
                                       民事第四庭  法   官     黃柄縉
右正本係照原本作成
如對本判決上訴，須於判決送達後廿日內向本院提出上訴狀
中　　　華　　　民　　　國　　九十三　　年　　 十二　　 月　　 二   　　日
                                                    書記官     楊湘雯
